臺灣彰化地方法院民事判決　　　　　　 100年度訴字第457號
原　　　告　黃明照
　　　　　　黃豐盛
被　　　告　黃幸子
　　　　　　楊榮輝
　　　　　　楊仁行
　　　　　　楊敏貞
上列當事人間請求返還定金事件，本院於民國100年11月15日言
詞辯論終結，判決如下：
    主  文
(一)被告楊榮輝、楊仁行及楊敏貞應於繼承被繼承人陳滿鳳所得遺
  產範圍內連帶給付原告新台幣柒拾萬元，及自民國100年3月16
  日起至清償日止，按年息百分之五計算之利息。
(二)原告其餘之訴駁回。
(三)訴訟費用由被告楊榮輝、楊仁行及楊敏貞於繼承被繼承人陳滿
  鳳所得遺產範圍內連帶負擔。
(四)本判決勝訴部分於原告以新臺幣貳拾萬仟佰拾肆元供
  擔保後得於被告楊榮輝、楊仁行及楊敏貞繼承被繼承人陳滿鳳
  所得遺產範內假執行。
(五)原告其餘假執行之聲請駁回。
    事實及理由
一、被告楊仁行、楊敏貞受合法通知，未於最後言詞辯論期日到
    場，爰依原告之聲請，由其一造辯論而為判決。
二、原告起訴主張略以：(1)緣坐落彰化縣埔心鄉○○段第15、16
    地號（下稱系爭土地），經由被告黃幸子居間仲介，原告與
    陳滿鳳於民國（下同）100年3月16日簽訂買賣契約，由原告
    以總價新台幣（下同）6,828,000元向陳滿鳳買受系爭土地
    ，原告於契約成立時，即給付陳滿鳳定金70萬元。茲因原告
    買受系爭土地之目的係為建築小型廠房使用，於兩造簽訂契
    約時，即約定一定要能指定建築線，俾原告能興建合法建築
    物使用，因契約第三條約定：「第一期款於建築線申請出2
    日內給付150萬元」，並於其他約定事項(二)約定：「乙方（
    即陳滿鳳）同意負責申請出建築線，如無法申請出，則甲（
    即原告）乙雙方同意解除契約」，有契約書可證。(2)詎兩造
    簽約後，即由被告黃幸子委託建築師林錦銘建築師代為向彰
    化縣埔心鄉公所申請指定建築線，然經彰化縣埔心鄉公所於
    100年4月中旬會同契約兩造會勘結果，埔心鄉公所因認為系
    爭土地坐落路段為河川巡防道路，對於是否指定建築線有疑
    慮，必須請示彰化縣政府，嗣同年5月3日再次會同縣政府人
    員視查。原告見狀，憂心無法指定建築線，經與陳滿鳳及被
    告黃幸子協調，被告黃幸子表示，如無法指定建築線，其保
    證負責返還定金70萬元予原告，並當場交付發票人為陳永清
    、面額70萬元，並指定受款人為黃明照之支票乙紙，交予地
    政士江崇銘保管，嗣經彰化縣埔心鄉公所於100年5月18日以
    心鄉建字第100000 59 67號函覆林錦銘建築師，略以：「依
    據100年5月3日會勘紀錄及彰化農田水利會告示牌明示該路
    段為河川巡防道路，專供維護管理及防汛、搶修使用。故不
    宜認定為『既成道路』，亦不得指定建築線」，原告於知悉
    無法指定建築線時，即多次與陳鳳滿及被告黃幸子洽商解約
    及返還定金之事，然為其等拒絕，原告前以原告黃明照名義
    寄發存證信函通知被告黃幸子及陳滿鳳，並再以本件起訴狀
    繕本送達被告翌日做為解除契約之意思表示，並依民法第
    259條規定向被告請求返還定金70萬元及自定金收取時即100
    年3月16日起至清償日止之法定遲延利息，其中被告楊榮輝
    、楊仁行、楊敏貞三人與被告黃幸子應負不真正連帶責任。
    (3)又原契約簽訂人陳滿鳳於100年5月28日死亡，其繼承人除
    有配偶楊榮輝外，有長男楊仁行、楊証喭、楊敏貞、楊昌行
    ，經法院查詢後，其中楊昌行、楊証喭拋棄繼承外，其餘被
    告依民法第1153條第1項規定應就其繼承被繼承人陳滿鳳所
    留遺產範圍內負清償系爭債務之責，爰求為判決：(一)被告楊
    榮輝、楊仁行及楊敏貞應於繼承被繼承人陳滿鳳所得遺產範
    圍內連帶給付原告70萬元，及自100年3月16日起至清償日止
    ，按年息百分之五計算之利息。(二)被告黃幸子應給付原告70
    萬元，及自100年3月16日起至清償日止，按年息百分之五計
    算之利息。(三)前二項所命給付，如有一被告為給付時，他項
    之被告於其給付金額範圍內同免為給付義務。
三、被告之抗辯主張以：(1)被告楊榮輝：系爭土地為甲種建築用
    地，不用申請建築線亦可建築廠房，原告無權為解約，且如
    果3個月內我們補辦申請建築線之程序，到時無法申請下來
    ，願返還系爭定金。(2)被告黃幸子：不承認為保證債務，亦
    不願意給付系爭定金款項，均請求駁回原告之訴等語。(3)其
    餘之被告經合法通知，未到庭，亦未提出何書面資料供審酌
    。
四、本院查：兩造對系爭契約書於其他約定事項(二)約定：「乙方
    （即陳滿鳳）同意負責申請出建築線，如無法申請出，則甲
    （即原告）乙雙方同意解除契約」之事實均不爭，所爭執者
    為如建築線無法指定狀況下，原告是否有權解約請求被告返
    還系爭定金70萬元及相關之利息，查本院向彰化縣公所函詢
    系爭土地是否可申請建築線，經該所於100年8月22日以心鄉
    建字第1000010681號函回覆以：「本鄉○○段15地號、16地
    號土地係面臨彰化縣農田水利會八堡一圳左側堤防，依據彰
    化縣政府水利資源處水利管理科100年5月3日會勘紀錄表、
    彰化農田水利會設立之告示牌及經濟部水利署97年3月5日經
    水證字第097501051850號函所示辦理；故皆不宜認定為既成
    道路，亦不得據以指定為建築線。」，是系爭土地確定為不
    能指定建築線即屬有據，又該函雖又表示：「本鄉○○段第
    15地號、16地號土地其使用地類別為『甲種建築用地』，未
    臨接道路基地總樓地板面積660平方公尺以下者，得申請建
    築，於本自治條例施行後分割者，應合併計算。」似又指無
    建築線指定又可建築廠房，則上開契約約定對契約兩造拘束
    力，應如何解釋，按建築線於建築法第42條規定「建築基地
    與建築線應相連接，其連接部分之最小寬度、由直轄市、縣
    （市）主管建築機關統一規定。但因該建築物周圍有廣場或
    永久性之空地等情形，經直轄市、縣（市）主管建築機關認
    為安全上無礙者，其寬度得不受限制」又第49條規定「在依
    法公布尚未闢築或拓寬之道路線兩旁建造建築物，應依直轄
    （市）（局）主管建築機關指定建築線退讓」，是建築線之
    指定在建築管理上有其重要意義，即使本件原告客觀上為「
    得」指定建築線建築廠房，而非「應」，但對原告並非全然
    無意義，按建築技術規則建築設計施工篇第118條第2款規定
    「其他建築物應臨接寬8公尺以上道路」，另第3款項規定「
    建築基地未臨接道路，且供第一款用途以外之建築物使用者
    ，得以私設通路連接道路，該道路及私設通路寬度均合於本
    條規定者，該私設通路視為該建築基地之面前道路，且私設
    通路所佔面積不得計入法定空地」，如原告申請建照時，因
    防汛道路未能視為道路使用時，仍必須以私設道路代替，不
    僅影響原告建築面積之准見額度及法定空地之應留額度，按
    當事人間因訂立契約而成立法律關係所衍生之紛爭，應本於
    當事人契約所約訂內容為斷，締約當事人心中所懷目的規範
    上稱為動機，該動機經雙方合意提昇為契約之生效要件或成
    為約定為契約內容，其相對人即應藉由契約分擔達成該目的
    之風險，此乃私法自治及契約自由原則之體現，是本件客觀
    上既無法申請指定建築線，原告自得依契約規範意旨解除契
    約，按解除契約，係指當事人一方，行使解除權（本件為契
    約所約定解除權）而使契約自始歸於消滅者而言，契約解除
    時，當事人雙方負回復原狀之義務，為民法第259條所明定
    。是不問由何方當事人行使解除權，如已生解除契約之效力
    ，雙方即負有回復原狀之義務。契約既因解除而溯及的消滅
    ，則因契約之履行而受益之一方，即欠缺法律上原因，及其
    所受利益雖原有法上律原因，而其後原因不存在者，依民法
    第179條後段規定，即屬不當得利。因履行契約而為給付之
    一方，得依民法第259條規定，行使回復原狀請求權，亦得
    行使不當得利請求權，此即請求權競合（見最高法院93年台
    上字第957號判決），是本件原告請求被告楊榮輝、楊仁行
    、楊敏貞於繼承陳滿鳳財產所得範圍內給付70萬元及民法第
    259條第2款「受領時起之利息」即自100年3月16日起至清償
    日止按年息百分之五計算之利息，依上開論述及民法第1153
    條第1項規定「繼承人對於被繼承人之債務，以因繼承所得
    遺產為限，負連帶責任。」，即屬於法有據，應予准許。
五、次查：原告另向被告陳滿鳳依據不真正連帶給付之法律關係
    請求給付，按所謂不真正連帶債務，係指數債務人以單一目
    的，本於各別之發生原因負其債務，因其中一債務之履行，
    他債務亦同歸消滅而言。故不真正連帶債務人中一人所為之
    清償，如已滿足債權之全部，即已生絕對清償效力，債權人
    不得再向他債務人請求清償（見最高法院95年台上字第2259
    號判決）對債務人極為不利，自應嚴格證據證明之，本件原
    告雖引用證人即簽約時代書江崇銘之證詞：「他們雙方認為
    買賣契約沒有很大之關係，我只同意保管支票，當初確時我
    有聽到黃幸子有講建築線沒有下來，這張支票願意先讓他拿
    去用，後來是因為賣方有找認識的人來辦理建築線說沒有建
    築線，也可以辦理甲種建照，黃先生跟我要支票，黃先生不
    同意，所以我繼續保管。」（見100年8月16日之言詞辯論筆
    錄），依證人所述意旨至多僅能證明被告黃幸子以上開支票
    交付原告作為如解約後原告索取70萬元未果之擔保，自不能
    擴張解釋為被告黃幸子本人亦願保證負責系爭70萬元之債務
    ，原告此分之主部張即屬乏據，自屬不能證明，原告此部分
    之訴即屬無理由，應予駁回。
六、假執行之宣告：原告陳明願供擔保聲請宣告假執行，經核其
    勝訴部分要無不合，爰酌定相當擔保金額宣告之。至原告敗
    訴部分，其假執行之聲請即失所依附，應予駁回。
七、結論：原告之訴為一部有理由，一部無理由，並依民事訴訟
    法第385條第1項前段、第79條、第85條第2項、第390條第2
    項，判決如主文。
中    華    民    國  100    年    12    月    2    日
                  民事第二庭    法  官  李言孫
以上正本係照原本作成。
如對判決上訴，應於判決送達後20日內向本院提出上訴狀。如委
任律師提起上訴者，應一併繳納上訴審裁判費。
中    華    民    國   100    年    12    月    2    日
                                書記官  林曉汾